【裁判字號】    98,重上,81
【裁判日期】    991012
【裁判案由】    分配表異議之訴
【裁判全文】
臺灣高等法院臺南分院民事判決          98年度重上字第81號
上  訴  人
即  原  告  雲林縣褒忠鄉農會
法定代理人  己○○
訴訟代理人  常照倫  律師
複  代理人  徐祐偉  律師
            蘇若龍  律師
            張繼準  律師
上  訴  人
即  被  告  甲○○
訴訟代理人  丙○○
上  訴  人
即  被  告  丁○○
            乙○○
上列二人共同
訴訟代理人  黃俊仁  律師
上列當事人間分配表異議之訴事件，兩造對於中華民國九十八年
八月二十八日臺灣雲林地方法院第一審判決（九十八年度訴字第
一八八號）各自提起上訴，本院於九十九年九月二十八日言詞辯
論終結，判決如下：
    主      文
原判決關於(一)確認上訴人即被告丁○○對於上訴人即被告甲○
○如附件(一)分配表中次序６所示債權不存在之金額，超過新台幣
萬仟陸佰零拾陸元部分、(二)確認上訴人即被告乙○○對於
上訴人即被告甲○○如前分配表中次序７所示債權不存在之金額
，超過新台幣壹佰玖拾萬元部分，及(三)駁回上訴人即原告雲
林縣褒忠鄉農會下列第三項之訴部分，暨訴訟費用之裁判均廢棄
。
上開(一)、(二)廢棄部分，上訴人即原告雲林縣褒忠鄉農會在第
一審之訴駁回。
台灣雲林地方法院九十七年度執字第一三八三一號強制執行事件
於九十八年五月五日所製作之分配表，其上次序６所載上訴人即
被告丁○○之第二順位抵押權債權原本超過新台幣玖佰玖拾陸萬
陸仟佰玖拾肆元部分、次序７所載上訴人即被告乙○○之第三
順位抵押權債權原本超過新台幣佰零柒萬元部分，不得列入分
配。
兩造其餘上訴均駁回。
第一、二審訴訟費用由上訴人即被告甲○○負擔百分之三、乙○
○負擔百分之六，餘由上訴人即原告雲林縣褒忠鄉農會負擔。
    事實及理由
一、按當事人在第一審起訴，所繳納之裁判費不足額者，第一審
    法院逕為本案判決，其訴訟程序固非無瑕疵。惟此項訴訟合
    法要件之欠缺，第二審法院儘可定期命其補正，一經補正，
    訴訟程序之瑕疵即行除去。倘原告不遵命補正，法院始應認
    其訴為不合法而駁回之（最高法院七十八年度台上字第十六
    號判決意旨參照）。上訴人即被告丁○○、乙○○抗辯：上
    訴人即原告雲林縣褒忠鄉農會（下稱褒忠鄉農會）起訴時所
    繳納之裁判費係依分配表之債權分配內容核算應繳之金額，
    而非依確認債權不存在之債權金額核算繳納裁判費，原審未
    予裁定駁回，卻在沒繳納裁判費用之情形下，判決伊之債權
    不存在，此一判決顯然違法云云。惟查褒忠鄉農會於原審僅
    依分配表之債權分配內容核算應繳之裁判費，固有欠缺，此
    經本院裁定命其補繳裁判費，業已補正，揆諸上開說明，其
    訴訟程序之瑕疵即行除去，殊難謂原審判決有何違法之處。
二、上訴人即原告褒忠鄉農會主張：伊對對造上訴人即被告甲○
    ○有新台幣（下同）九百五十四萬五千五百七十五元及利息
    之債權未受償，前聲請強制執行甲○○所有坐落雲林縣褒忠
    鄉○○段七五○之一、七五○之二地號土地（下稱系爭土地
    ），經台灣雲林地方法院（下稱雲林地院）以九十七年度執
    字第三二一二九號受理，並併入九十七年度執字第一三八三
    一號民事執行事件，嗣系爭土地以總價八百七十九萬元拍定
    ，並於民國九十八年五月五日作成分配表，訂於同年月二十
    七日下午四時進行分配。詎甲○○為妨礙伊上開債權受償，
    竟與其配偶之姊即對造上訴人丁○○通謀成立一千萬元假債
    權，並於系爭土地上虛偽設定同額抵押權以資擔保；甲○○
    復擔心系爭土地價值高於一千萬元，竟又勾串對造上訴人乙
    ○○通謀成立五百萬元假債權，並同樣於系爭土地上虛偽設
    定同額抵押權以資擔保。甲○○與丁○○及乙○○間既無實
    質借貸關係，其等在系爭土地上所設定之抵押權又屬通謀所
    為，自屬無效，惟丁○○及乙○○竟主張對甲○○有上揭借
    款債權及抵押權存在，並行使抵押權參與分配，致伊在私法
    上之地位有受侵害之危險，爰提起本訴。原審判決確認丁○
    ○對於甲○○如附件(一)分配表中次序６所示之一千萬元債權
    不存在，及確認乙○○對於甲○○如前分配表中次序７所示
    之五百萬元債權不存在部分，固無不合。惟駁回請求更正分
    配表部分，容有未洽等語。併上訴聲明：(一)原判決不利於
    上訴人即原告褒忠鄉農會部分廢棄。(二)上廢棄部分，雲林
    地院九十七年度執字第一三八三一號強制執行事件於九十八
    年五月五日所製作之分配表，其上所載分配予上訴人即被告
    丁○○之次序６第二順位抵押權、上訴人即被告乙○○之次
    序７第三順位抵押權所得分配之金額均應剔除，不得列入分
    配。(三)第一、二審訴訟費用由上訴人即被告甲○○、丁○
    ○、乙○○（下稱甲○○等三人）負擔。及答辯聲明：(一)上
    訴人即被告甲○○等三人之上訴駁回。(二)第二審訴訟費用由
    上訴人即被告甲○○等三人負擔
三、上訴人即被告方面：
(一)甲○○部分則抗辯：伊係新泰原五金建材行負責人，前為新
    建廠房及添購五金商品需求資金，自八十二年迄至八十七年
    間，陸續向上訴人丁○○調借金錢，其間或由丁○○本人，
    或委請其夫即訴外人戊○○、及戊○○之父即訴外人郭溪華
    ，以匯款方式將借款匯至伊在褒忠鄉農會所開設之0000
    000000000號存款帳戶內，先後金額總計九百九十
    六萬六千三百九十四元，嗣雙方於八十七年十月九日結帳，
    由伊開立金額各為五百萬元之借據兩紙交予丁○○收執，並
    以系爭土地及同段七○八地號土地上之二一○建號建物設定
    同額抵押權予丁○○資為擔保。嗣後伊又於八十八年及八十
    九年間陸續向上訴人乙○○調借金錢，其間乙○○交付伊現
    金約一百五十萬元，另又以乙○○本人匯款總額約三百零七
    萬元款項至伊在褒忠鄉農會所開設之0000000000
    000、00000000000000、0000000
    000000號存款帳戶內，先後本金加計利息積欠乙○○
    款項五百萬元，伊將系爭土地設定第三順位抵押權予乙○○
    作為擔保，丁○○及乙○○自得行使抵押權參與分配且優先
    受償等語。
(二)丁○○部分：除與甲○○陳述相同部分引用外，並抗辯稱：
    甲○○向對造上訴人褒忠鄉農會借款，皆提供十足擔保，且
    甲○○與連帶保證人即訴外人王慶田尚有其他財產可供清償
    ，例如甲○○所有褒忠鄉○○○段五三四、五三四之一、五
    三四之二、五三四之三、五三四之七地號等五筆土地及褒忠
    鄉○○段一一三七地號土地，王慶田所有褒忠鄉○○段五三
    五之四、五三五之六地號等二筆土地，褒忠鄉農會均享有抵
    押權可資優先受償，伊參與系爭土地賣得價金之分配並不致
    有害於褒忠鄉農會對甲○○之債權。且褒忠鄉農會早於九十
    一年三月二十日及九十四年十月十八日聲請執行拍賣甲○○
    所有坐落褒忠鄉○○段七○八地號土地及二一○建號房屋，
    與系爭土地時，伊已提出行使抵押權參與分配之聲請，當時
    褒忠鄉農會明知伊為上揭房地抵押權人但均未表示異議，為
    何遲至九十八年五月二十七日本案執行分配時才聲明異議，
    按民法第二百四十四條第一項、第二百四十五條規定，褒忠
    鄉農會再行使該撤銷權，顯已逾一年除斥期間，自不合法等
    語。
(三)乙○○部分：除與甲○○、丁○○陳述相同部分資予引用外
    ，並抗辯稱：自八十八年迄八十九年間，伊陸續匯四筆款項
    金額共計三百零七萬元予甲○○，另委託伊父母交付一百五
    十萬元現款給甲○○，合併利息共約五百萬元，嗣伊向甲○
    ○催討上揭五百萬元欠款無著後，始於八十八年十月九日暫
    作結帳，由甲○○於同年十二月六日開立面額五百萬元之借
    據一紙交伊收執，伊為催討上揭欠款曾於九十年十二月四日
    向雲林地院聲請對甲○○核發支付命令（九十年度促字第一
    八一五五號），並於九十六年一月十八日具狀向雲林地院提
    出行使抵押權之聲請（九十六年度執字第七○一號）等語。
(四)原審駁回褒忠鄉農會更正分配表之訴部分，尚無不合。惟對
    於確認甲○○與丁○○及乙○○債權不存在部分，即有未合
    等語。均併上訴聲明：(一)原判決關於主文第一項「確認上
    訴人即被告丁○○對於上訴人即被告甲○○如附件(一)分配表
    中次序６所示之一千萬元債權不存在」部分暨訴訟費用之裁
    判均廢棄。(二)原判決關於主文第二項「確認上訴人即被告
    乙○○對於上訴人即被告甲○○如前分配表中次序７所示之
    五百萬元債權不存在」部分暨訴訟費用之裁判均廢棄。(三)
    上開廢棄部分，上訴人即原告褒忠鄉農會在第一審之訴均駁
    回。(四)第一、二審訴訟費用由上訴人即原告褒忠鄉農會負
    擔。及答辯聲明：(一)上訴人即原告褒忠鄉農會之上訴駁回
    。(二)第二審訴訟費用由上訴人即原告褒忠鄉農會負擔。
四、兩造不爭執之事實：
(一)上訴人褒忠鄉農會係雲林地院九十七年度執字第一三八三一
    號強制執行事件之併案債權人，上訴人甲○○係該案之執行
    債務人，另上訴人丁○○、乙○○則係該案之參與分配債權
    人。
(二)雲林地院民事執行處在前開強制執行事件中，將甲○○所有
    坐落雲林縣褒忠鄉○○段七五○之一地號及同段七五○之二
    地號土地以總價八百七十九萬元拍定，並於九十八年五月五
    日作成分配表〔即附件(一)〕，擬訂於同年月二十七日下午四
    時進行分配。
五、得心證之理由：
    本件兩造主要爭執之點在於：(一)上訴人丁○○對上訴人甲
    ○○有否如附件(一)分配表中次序６所示之一千萬元消費借貸
    債權存在？(二)上訴人乙○○對甲○○有否如前分配表中次
    序７所示之五百萬元消費借貸債權存在？(三)丁○○、乙○
    ○得否以上述債權列入上開分配表併為分配？分述如下：
(一)按確認法律關係成立或不成立之訴，非原告有即受確認判決
    之法律上利益者，不得提起之，民事訴訟法第二百四十七條
    第一項前段固定有明文。惟該條所謂即受確認判決之法律上
    利益，係指因法律關係之存否不明確，致原告在私法上之地
    位有受侵害之危險，而此項危險得以對於被告之確認判決除
    去之者而言，故確認法律關係成立或不成立之訴，茍具備前
    開要件，即得謂有即受確認判決之法律上利益，縱其所求確
    認者為他人間之法律關係，亦非不得提起（最高法院三十二
    年上字第三一六五號、四十二年度台上字第一○三一號判例
    要旨可參）。經查，本件上訴人褒忠鄉農會主張其為對造上
    訴人甲○○之債權人，而上訴人丁○○與甲○○間並無如附
    件(一)分配表中次序６所示之一千萬元消費借貸之抵押債權、
    上訴人乙○○與甲○○間並無如附件(一)次序７所示之五百萬
    元消費借貸之抵押債權存在，既為甲○○等三人所否認，而
    丁○○與乙○○上開抵押債權是否存在，攸關褒忠鄉農會對
    甲○○之消費借貸債權得否於雲林地院九十七年度執字第一
    三八三一號強制執行事件中受分配清償，是褒忠鄉農會起訴
    請求確認丁○○及乙○○與甲○○間上述抵押債權不存在，
    即有確認之法律上利益。
(二)次按確認法律關係不成立之訴，原告如僅否認被告於訴訟前
    所主張法律關係成立原因之事實，以求法律關係不成立之確
    認，應由被告就法律關係成立原因之事實，負舉證之責（最
    高法院二十年上字第七０九號判例參照）。上訴人丁○○、
    乙○○雖抗辯：褒忠鄉農會主張伊用以參與分配之抵押權設
    定是通謀虛偽意思表示，應為無效云云，就此抵押權設定是
    否有通謀虛偽意思表示之事實，理應由主張有利於己之事實
    之褒忠鄉農會負舉證責任云云。惟查上訴人褒忠鄉農會在第
    一審主張上訴人丁○○、乙○○與甲○○間無任何債之關係
    ，即系爭債權自無存在之原因關係，系爭抵押權亦不存在云
    云，提起本件消極確認之訴，依上說明，就系爭債權及其抵
    押權成立原因之事實，應由丁○○、乙○○負舉證之責（最
    高法院九十七年度台上字第二二八號判決意旨參照）。至於
    甲○○等三人彼此通謀虛偽意思表示之主張，僅為褒忠鄉農
    會提起本件消極確認之訴中之攻擊方法之一，並不影響甲○
    ○等三人應負之舉證責任。最高法院四十八年台上字第二九
    號判例與本件訴訟情形並不相同，丁○○、乙○○認應由褒
    忠鄉農會負舉證責任，尚有未合（最高法院九十一年度台聲
    字第三八四號裁定意旨參照）。上訴人丁○○等復抗辯褒忠
    鄉農會早已明知其等為上揭房地抵押權人，均未表示異議，
    為何遲至九十八年五月二十七日本案執行分配時才聲明異議
    ，按民法第二百四十四條第一項、第二百四十五條規定，褒
    忠鄉農會再行使該撤銷權，顯已逾一年除斥期間，自不合法
    等語。惟本件褒忠鄉農會並非依民法第二百四十四條第一項
    規定提起撤銷詐害債權之訴，自無同法第二百四十五條除斥
    期間之限制。次按稱消費借貸者，謂當事人一方移轉金錢或
    其他代替物之所有權於他方，而約定他方以種類、品質、數
    量相同之物返還之契約，民法第四百七十四條第一項定有明
    文。是當事人主張有金錢借貸關係存在，須就其發生所須具
    備之特別要件即金錢之交付及借貸意思表示互相一致負舉證
    之責任，若僅證明有借貸意思表示互相一致，未證明金錢之
    交付者，尚不能認為有金錢借貸關係存在。依此意旨，本件
    丁○○及乙○○既主張對甲○○依序分別有一千萬元及五百
    萬元之消費借貸債權存在，自應由其等就雙方借貸意思表示
    相互一致、交付借貸物等特別要件負舉證責任。
(三)上訴人丁○○、甲○○均辯稱：其等間有系爭一千萬元消費
    借貸關係存在云云，並提出甲○○褒忠鄉農會（00000
    00000000號存款帳戶）交易明細表（見原審卷第四
    六至六八頁）、土地建築改良物抵押權設定契約書、他項權
    利證明書、褒忠鄉○○段二一○建號建物登記謄本（見原審
    卷第八四至八八頁）、財政部臺灣省中區國稅局九十四年度
    戊○○所得稅核定通知書、雲林縣稅捐稽徵處郭溪華營業稅
    核定稅額繳款書、丁○○帳戶明細查詢、郭溪華第一商業銀
    行綜合存款存摺影本、虎尾鎮○○段五○四、四湖鄉○○段
    二二九三地號土地登記謄本、丁○○、戊○○之臺灣土地銀
    行利息收據、放款排號簿、客戶歷史交易明細查詢表、臺灣
    土地銀行斗六分行付出傳票、虎尾鎮○○段一○一○地號土
    地登記謄本、虎尾鎮○○段六一八建號建物登記謄本（見原
    審卷第一一九至一三八頁）、私人信函（見原審卷第一六九
    至一七一頁）、000000000000000000〈
    1〉客戶歷史交易明細查詢表（見原審卷第一七五至一七六
    頁）、款項借用證二紙（見原審卷第一九九至二○○頁）、
    褒忠鄉農會部分傳票翻攝相片（見本院卷第一四七至一六一
    頁）、第一商業銀行匯款申請書代收入傳票（見本院卷第一
    一二、一六六至一七一頁）等件為證，惟為上訴人褒忠鄉農
    會所否認。經查：
  1.甲○○所提雲林縣褒忠鄉農會（000000000000
    0號存款帳戶）交易明細表於八十二年至八十七年間，丁○
    ○及訴外人郭溪華（戊○○之父）各一筆、丁○○與郭溪華
    合名一筆、訴外人戊○○（丁○○之夫）與丁○○合名十四
    筆、戊○○十七筆，合計三十四筆，陸續匯入款項合計九百
    九十六萬六千三百九十四元至甲○○上揭帳戶內之紀錄。觀
    諸上述款項之資金來源，戊○○為丁○○之夫，郭溪華為戊
    ○○之父，關係均甚密切，且據證人戊○○於本院證稱：其
    匯款部分係丁○○借給甲○○；丁○○向郭溪華借款給甲○
    ○等語明確（見本院卷第一○四至一○五頁反面），甲○○
    、丁○○復稱：甲○○自八十二年至八十七年間向丁○○調
    借金錢，於八十七年十月九日暫作一結帳，嗣後於八十八年
    八月二十二日由其提供系爭不動產供丁○○設定一千萬元抵
    押權，以擔保上開債權等語（見原審卷第四四、八一頁），
    二人所供尚屬相符，復有土地抵押權定契約書、他項權利證
    明書等件在卷可稽（見原審卷第八四、八五頁），並審酌丁
    ○○曾於雲林地院九十年度執字第七一六二號、九十二年度
    執字第一七五五號、九十三年度執字第七三七九號民事執行
    事件，以系爭抵押權所擔保之債權聲明參與分配，褒忠鄉農
    會為該案件之債權人，應無不知之理，且未對丁○○參與分
    配提出異議，業經調取上開執行案卷核閱無訛，及丁○○與
    甲○○之配偶丙○○為姊妹關係（見原審卷第二九、三一、
    三二頁），甲○○因而向丁○○借貸，應符常情，堪信丁○
    ○所稱其貸與上述借款，並交付甲○○，應屬實在。惟消費
    借貸為要物契約，因金錢或其他代替物之交付而生效力，故
    利息先扣之消費借貸，其貸與之本金額應以利息預扣後實際
    交付借用人之金額為準。基此，丁○○實際交付借款本金之
    金額合計九百九十六萬六千三百九十四元，足徵確有該債權
    之存在，嗣並設定系爭抵押權，則系爭最高限額抵押權所擔
    保之消費借貸本金債權應為合計九百九十六萬六千三百九十
    四元，而非一千萬元甚明。
  2.至上訴人褒忠鄉農會所稱匯款人為戊○○，或郭溪華，或「
    戊○○李碧」，或「戊○○李」，或「丁○○郭」，或「李
    慧麗郭」，均與丁○○無關或丁○○僅為匯款之半數云云。
    惟依褒忠鄉農會交易明細表備註欄所載，或係受限於電腦印
    表機之設定，或其他原因而無法將二人名字同時列印出來，
    惟據褒忠鄉農會尚存之傳票，有明細表為「戊○○李碧」（
    匯款次序一八）、「戊○○李」者，傳票為「戊○○、丁○
    ○」（匯款次序二一、二七、二九至三二），「戊○○、李
    碧卿」（匯款次序二五、二六、二八），或明細表為「丁○
    ○郭」者（匯款次序二二），傳票為「丁○○、戊○○」，
    或明細表為「李慧麗郭」者（匯款次序二三），傳票為「李
    慧麗、郭溪華」，有褒忠鄉農會所提傳票影本在卷可按（見
    本院卷第一四七至一六一頁），再依丁○○所提匯款與甲○
    ○現尚存之第一商業銀行匯款申請書代收入傳票所載匯款人
    ，有「戊○○、丁○○」者（匯款次序二四至二六、二八）
    ，或為「丁○○、郭溪華」者（匯款次序二三），是褒忠鄉
    農會未尋得明細表為「戊○○李」之傳票部分（匯款次序二
    四），應為「戊○○、丁○○」之匯款，褒忠鄉農會傳票上
    顯示為「李慧麗、郭溪華」者，應屬「丁○○、郭溪華」之
    誤，傳票上顯示為「戊○○、李碧卿」者，應屬「戊○○、
    丁○○」之誤。而匯款人戊○○或郭溪華，均與丁○○有親
    戚關係，其等受託辦理匯款及丁○○借款與甲○○情形，已
    據證人戊○○證述在卷，難謂與丁○○無關，或僅為匯款之
    半數，褒忠鄉農會此項主張，無可採取。褒忠鄉農會又主張
    上述匯款金額是否確為甲○○對丁○○之借款？或為丁○○
    對甲○○所貸款項之還款？亦或為丁○○對甲○○經營新泰
    源五金行之投資款？云云，均屬臆測之詞，並未舉證以實，
    殊無可採。
(四)上訴人乙○○、甲○○亦辯稱：其等間有系爭五百萬元消費
    借貸關係存在云云，並提出甲○○褒忠鄉農會（00000
    00000000號存款帳戶）交易明細表、款項借用證、
    他項權利證明書、雲林地院九十年度促字第一八一五五號支
    付命令及確定證明書（見原審卷第七五至七九頁）、勞工保
    險被保險人投保資料表（見原審卷第一五八頁）、中區農會
    電腦共用中心匯款委託書四紙（見原審卷第一六六頁）等件
    為憑，惟為上訴人褒忠鄉農會所否認。經查：
  1.乙○○所提中區農會電腦共用中心匯款委託書四紙，顯示其
    於八十八年十月七、八、十一、十三日曾分別匯款二十二萬
    元、一百四十萬元、七十五萬元、七十萬元（總計金額三百
    零七萬元）至甲○○及甲○○所經營之新泰原五金建材行在
    褒忠鄉農會所開設之存款帳戶，甲○○、乙○○復稱：甲○
    ○自八十八年至八十九年間向乙○○調借金錢，於八十八年
    十二月六日提供系爭不動產供乙○○設定五百萬元抵押權，
    以擔保上開債權等語（見原審卷第一六○、一六二頁），二
    人所供尚屬相符，復有土地建物登記申請書、土地抵押權定
    契約書等件在卷可稽（見原審卷第一○六至一○九頁），堪
    信乙○○所稱其貸與上述借款，並交付甲○○，應屬實在。
    至甲○○、乙○○所供乙○○另交付現金一百五十萬元予甲
    ○○云云，惟消費借貸為要物契約，因金錢或其他代替物之
    交付而生效力，而利息先扣之消費借貸，其貸與之本金額應
    以利息預扣後實際交付借用人之金額為準。甲○○、乙○○
    復無證據證明有交付現金一百五十萬元之事實，基此，乙○
    ○實際交付借款本金之金額合計三百零七萬元，足徵確有該
    債權之存在，嗣並設定系爭抵押權，則系爭抵押權所擔保之
    消費借貸本金債權應為合計三百零七萬元，而非五百萬元甚
    明。
  2.又甲○○、乙○○於原審初稱乙○○以現金給付甲○○約三
    百萬元，及匯款總額約為一百六十二萬元，與利息合計約五
    百萬元（見原審卷第四四、七一頁）；嗣改稱乙○○以現金
    給付甲○○約一百五十萬元，及匯款總額約為三百零七萬元
    ，與利息合計約五百萬元（見原審卷第一六一至一六三頁）
    等各語，固有不符之處，惟八十八年間匯款迄原審訴訟時，
    已有十年之久，借貸款項情形，未必仍記憶深刻，嗣後尋得
    匯款憑證，而為更正陳述，尚無不合。而乙○○除任職之薪
    資外，尚有前祖父母或父母所贈與之未來成家費，及參與民
    間互助會，業據乙○○陳明在卷（見原審卷第一六二頁），
    而乙○○之訴訟代理人（乙○○之母）於原審所稱：借給甲
    ○○的錢，不全部都是她的，也有我老公（即乙○○之父王
    振榮）的錢，用她的名義匯款給甲○○等語（見原審卷第一
    ○○頁反面），顯見貸與甲○○之款項，固非全為乙○○之
    薪資，然係以乙○○名義借款與甲○○，借款人為乙○○，
    要無疑義。上訴人褒忠鄉農會就此部分以臆測之詞，並未舉
    證以實，自無可採。
(五)上訴人丁○○、乙○○得否以上述債權列入上開分配表併為
    分配？經查：
  1.褒忠鄉農會係於上揭分配期日一日前即九十八年五月二十六
    日，具狀向原法院民事執行處提出分配表異議之訴狀副本，
    以示對分配表聲明異議，對丁○○、乙○○之債權內容及分
    配金額不當，表示反對，其上有書記官圓戳（含日期）為據
    ，業經本院調閱系爭執行事件案卷查明屬實（影本附本院卷
    第九二頁）。雖褒忠鄉農會所提為分配表異議之訴狀副本，
    惟債權人對分配表之異議書狀之格式如何，法無明文規定，
    褒忠鄉農會以對於參與分配債權人即丁○○、乙○○，所提
    分配表異議之訴狀之副本，作為分配表異議之書狀，自無不
    可，仍發生合法之聲明異議效力，丁○○等此項抗辯，要無
    可採。
  2.本件丁○○、乙○○實際債權分別為九百九十六萬六千三百
    九十四元、三百零七萬元，已如上述，其等就超過上開金額
    部分分別為三萬三千六百零六元（計算式1,000萬元－996萬
    6394元＝3萬3606元）、一百九十三萬元（計算式500萬元－
    307萬元＝193萬元），自不得行使權利，褒忠鄉農會主張超
    過實際債權不得列入分配表分配，為可採取，其餘部分則無
    可取。而丁○○、乙○○抗辯上開抵押債權皆得行使權利，
    均無可採。
六、綜上所述，上訴人即原告褒忠鄉農會請求(一)確認上訴人即
    被告丁○○對於上訴人即被告甲○○如附件(一)分配表中次序
    ６所示債權不存在之金額，超過三萬三千六百零六元部分、
    (二)確認上訴人即被告乙○○對於上訴人即被告甲○○如前
    分配表中次序７所示債權不存在之金額，超過一百九十三萬
    元部分，及(三)雲林地院九十七年度執字第一三八三一號強
    制執行事件於九十八年五月五日所製作之分配表，其上次序
    ６所載上訴人即被告丁○○之第二順位抵押權債權原本超過
    九百九十六萬六千三百九十四元部分、次序７所載上訴人即
    被告乙○○之第三順位抵押權債權原本超過三百零七萬元部
    分，不得列入分配，自屬正當，應予准許。逾上開範圍之請
    求，即屬無據，無從准許。原審就上開(一)、(二)應准許部
    分，為上訴人即原告褒忠鄉農會勝訴之判決，經核並無不當
    ，上訴人甲○○等三人上訴意旨指摘原判決此部分不當，求
    予廢棄，為無理由，應駁回其上訴；又就上開(一)、(二)不
    應准許部分，原審為褒忠鄉農會勝訴之判決，亦有可議，甲
    ○○等三人上訴意旨就此部分聲明廢棄改判，為有理由，因
    將原判決該部分廢棄改判，並駁回上訴人褒忠鄉農會在第一
    審之訴。就上開(三)應准許部分，為上訴人即原告褒忠鄉農
    會敗訴之判決，自有可議。褒忠鄉農會上訴意旨就此部分聲
    明廢棄改判，為有理由，因將之廢棄改判如主文第三項所示
    ；又就上開(三)不應准許部分，原審為褒忠鄉農會敗訴之判
    決，自屬正當，褒忠鄉農會上訴意旨指摘原判決此部分不當
    ，求予廢棄，為無理由，應駁回其上訴。
七、本件事證已臻明確，兩造其餘攻擊防禦方法及證據資料，核
    與本件判決結果不生影響，不予一一論述，併予敘明。
八、據上論結，本件兩造上訴均部分為有理由，部分為無理由，
    依民事訴訟法第四百四十九條第一項、第四百五十條及第七
    十九條，判決如主文。
中    華    民    國    99    年    10    月    12    日
                  民事第一庭    審判長法  官  丁振昌
                                      法  官  李素靖
                                      法  官  高明發
上為正本係照原本作成。
如不服本判決，應於收受送達後20日內向本院提出上訴書狀，其
未表明上訴理由者，應於提出上訴後20日內向本院補提出理由書
狀（均須按他造當事人之人數附繕本）上訴時應提出委任律師或
具有律師資格之人之委任狀；委任有律師資格者，另應附具律師
資格證書及釋明委任人與受任人有民事訴訟法第466條之1第1項
但書或第2項（詳附註）所定關係之釋明文書影本。如委任律師
提起上訴者，應一併繳納上訴審裁判費。
中    華    民    國    99    年    10    月    14    日
                                      書記官  王全龍
【附註】
民事訴訟法第466條之1：
(1)對於第二審判決上訴，上訴人應委任律師為訴訟代理人。但上
  訴人或其法定代理人具有律師資格者，不在此限。
(2)上訴人之配偶、三親等內之血親、二親等內之姻親，或上訴人
  為法人、中央或地方機關時，其所屬專任人員具有律師資格並
  經法院認為適當者，亦得為第三審訴訟代理人。
民事訴訟法第466條之2第1項：
  上訴人無資力委任訴訟代理人者，得依訴訟救助之規定，聲請
  第三審法院為之選任律師為其訴訟代理人。

司法院資訊處製作；財團法人民間司法改革基金會備份。
